【裁判字號】    95,上國,20
【裁判日期】    970819
【裁判案由】    國家賠償
【裁判全文】
臺灣高等法院民事判決                  95年度上國字第20號
    上  訴  人  甲○○
                乙○○
    共      同
    訴訟代理人  彭火炎律師
                張玉琳律師
    被上訴人    橫山鄉公所
                            號.
    法定代理人  丙○○
    訴訟代理人  徐國楨律師
    複代理人    廖信憲律師
上列當事人間請求國家賠償事件，上訴人對於中華民國95年7月
25日臺灣新竹地方法院95年度重國字第3號第一審判決提起上訴
，並為訴之追加、聲明減縮，經本院於97年8月5日言詞辯論終結
，茲判決如下：
    主  文
上訴、追加之訴及假執行聲請均駁回。
第二審及追加之訴訴訟費用由上訴人負擔。
    事  實
甲、上訴人方面：
一、聲明：
  (一)先位（上訴）部分：
  1.原判決關於駁回後開第二、三、四項部分廢棄。
  2.被上訴人應給付上訴人甲○○新台幣（下同）813,100元及
    自起訴狀繕本送達翌日起，至清償日止，依週年利率百分之
    五計算之利息。
  3.被上訴人應給付上訴人乙○○968,500元及自起訴狀繕本送
    達翌日起，至清償日止，依週年利率百分之五計算之利息（
    其中逾75萬元部分為擴張聲明）。
  4.被上訴人應給付上訴人甲○○、乙○○400,000元及自起訴
    狀繕本送達翌日起，至清償日止，依週年利率百分之五計算
    之利息。
  5.請准供擔保宣告假執行。
  (二)備位（追加）部分：
  1.被上訴人應給付上訴人甲○○813,100元及自97年4月10日起
    ，至清償日止，依週年利率百分之五計算之利息。
  2.被上訴人應給付上訴人乙○○968,500元及自97年4月10日起
    ，至清償日止，依週年利率百分之五計算之利息。
  3.被上訴人應給付上訴人甲○○、乙○○400,000元及自97年4
    月10日起，至清償日止，依週年利率百分之五計算之利息。
  4.請准供擔保宣告假執行。
二、陳述：除與原判決記載相同者，茲予引用外，補稱略以：
  (一)依河川管理辦法第3條及第17條規定，國家機關治理疏濬河
    川尚可干預人民之自由權利，則為保護河防安全完成管理河
    川之公共任務所為之疏濬治理行為，應屬行使公權力行為。
    雖國家機關有時會將特定公法任務透過簽訂契約委由私人實
    施而與該私人間成立私經濟法律關係，但僅係私人得依該私
    經濟行為向行政機關請求給付報酬或價金，非謂私人不得向
    行政機關請求國家賠償。因此，本件「431-747 粗坑幹線上
    游疏浚工程、庚灶瀝幹線疏浚工程」（下稱系爭工程）上游
    河川是否核准施工，其施工地點之選定及該河川可否採取土
    石，採取土石數量，暨疏濬工程如何實施等事宜，均係由被
    上訴人予以決定，縱本件河川疏濬治理事務係委由訴外人立
    洲工程顧問有限公司（下稱立洲公司）及嵩益股份有限公司
    （下稱嵩益公司）代為，被上訴人就立洲公司及嵩益公司之
    過失或不適當履行，仍應負其全責，自不得因立洲公司或嵩
    益公司之行為而免其義務。況被上訴人於辦理系爭工程時，
    因拍賣自河川採集之砂石，獲利2,430,000元，更無僅享受
    利益，而將河川疏濬所造成之損害諉由立洲公司及嵩益公司
    代為履行之理。
  (二)河川管理機關為保護河防安全而興辦水利事業並從事整治疏
    濬工程等活動，自應詳實勘測調查評估，於河川治理計畫目
    標下許可採取土石，並以穩定河床，不影響水流流向為其前
    提，視河床地形變遷、通水斷面及其他因素，分段劃定土石
    可採區；若為疏濬或整理河道之需要而辦理土石採取時，亦
    應要求採取人於取得土石採取許可證後依土石採取法相關規
    定設立基準樁、界樁、標示牌及標示圖，並於完成後檢附相
    關資料，報經被上訴人審查同意並依土石採取法取得土石採
    取場登記證後，始得進入施工採取土石，且若許可採取土石
    時，被上訴人亦應詳實監測土石採取之範圍及開挖之深度，
    詎被上訴人於興辦水利事業從事整治疏濬活動時，竟未實施
    環境影響評估，亦未詳實調查治理疏濬所用土地，又未設立
    採取土石之基準樁、界樁，復未適切監測土石採取數量、範
    圍及開挖深度，乃至破壞原有擋水堤防，致上訴人甲○○所
    有坐落新竹縣橫山鄉○○段351-4號土地（下稱系爭351-4號
    土地）與上訴人乙○○所有坐落新竹縣橫山鄉○○○段粗坑
    小段第25號土地（下稱系爭25號土地，與351-4號土地合稱
    系爭土地），使上訴人財產受有損害，上訴人自得依民法第
    191條之3、第184、第185條之規定，請求被上訴人負損害賠
    償之責。末者，被上訴人為法人，而系爭工程有關事務，對
    外均由橫山鄉公所鄉長古榮耀代表行之，故倘認民法第184
    條、第185條、第191條之3規定，僅適用於自然人之侵權行
    為，則依民法第28條規定，被上訴人應對上訴人負損害賠償
    責任。
  (三)被上訴人委託之嵩益公司開挖河川時，破壞原有之擋水堤，
    並超挖上訴人所有系爭25號土地等情，業經新竹縣政府派員
    會勘並就包商疏浚超出範圍侵害民眾田地部分，發函請被上
    訴人依合約辦理，且系爭河川經新竹縣調站於94年5月23日
    派員會勘量測，亦測得現況測量斷面與原有合約圖說寬度及
    縱度確有不符，而原有之擋水堤及上訴人土地遭破壞情形，
    亦有照片為證，足證上訴人就其所受損害之情事，已舉證證
    明之。
  (四)被上訴人確有拍賣河川砂石及同意嵩益公司於系爭河川採取
    砂石，而系爭工程實施前未設立基準樁、界樁即進入施工採
    取砂石，且河川經施工採石後，河道明顯增寬加深，又施工
    採石時未設置河防保護設施，造成河川旁私有土地及地上物
    流失，益證系爭土地崩塌係由本件採石造成。
  (五)依上證三照片及上證五遭施工採石破壞後之地貌圖足證，施
    工現場處河道被挖深約6米，而工程結算書第06/12圖號竟記
    載施工現場處完成填補，足證工程結算書之疏濬採石數量記
    錄虛偽不實，而證人吳烘森於原審竟據工程結算書為嵩益公
    司無超挖毀損上訴人土地之依據，自與事實不符。
  (六)依台灣省土木技師公會之鑑定報告足證，系爭土地之流失原
    因為人為挖掘，而非自然消失，且上訴人修復之總工程費為
    1,781,600元，申請修復工程許可之費用為400,000元。
三、證據：除援用原審所提出者外，補提照片33幀、標示照片、
    航空攝圖、施工說明、工程結算書與被上訴人拍賣資料為證
    並聲請本院向臺灣新竹地方法院檢察署調取95年度偵字第62
    28號及95年度他字第1365號卷全卷及聲請台灣土木技師公會
    實施鑑定。
乙、被上訴人方面：
一、聲明：
  (一)上訴及追加之訴均駁回。
  (二)如受不利判決，請准供擔保宣告免為假執行。
二、陳述：除與原判決記載相同者，茲予引用外，補稱略以：
  (一)被上訴人將系爭工程，委由立洲公司擔任規劃設計與現場監
    造事宜，並將工程發包與嵩益公司，採得之土石亦標賣予嵩
    益公司，其與嵩益公司之法律關係為承攬與買賣之混合契約
    ，且依工程合約書第5條、第9條、第11條第1款、第26條約
    定及被上訴人拍賣公告事項第9條之內容，足證系爭工程之
    機械管理、場地及維修費用等，均由承包商嵩益公司自行負
    責，其雖受國家機關之委託，完成一定之公共任務，但有關
    施工、機械管理、場地及維修費用等，均係國家藉重私人之
    技術設備，由包商獨力為之，僅行為完成之成果歸由國家機
    關享有，故嵩益公司之施工，係為履行承攬與買賣之混合契
    約，本於自己之人力物力從事工程建設等之事實行為，該私
    人並非受委託行使公權力之個人或團體，並非行使公權利之
    行為，至立洲公司係基於其與被上訴人訂立之委任契約，而
    負責規劃設計系爭工程及監督嵩益公司施工，其行為係重在
    規劃設計與監督承包商施作之私經濟法律關係，並未對外行
    使公權力或執行行政任務，亦非行使公權力。
  (二)新竹縣政府會勘並發函檢附會勘紀錄之說明二雖曾提及有關
    包商疏浚超出範圍侵害民眾田地部份，請被上訴人依合約辦
    理等語，惟該函乃指民眾指訴情節，非即表示確有疏浚超出
    範圍侵害民眾田地情事。至94年5月23日兩造會勘紀錄雖記
    載：「依據原合約圖說及九十三年一月六日九三土顧字第九
    三0四八號函測量成果，前開九十四年五月二十三日現況測
    量斷面與原有合約圖說寬度及縱坡深度確有不符」等語，惟
    當時係依陳情人即上訴人等人指界領丈並提供概略樁號而為
    測量，其指界及提供之概略樁號是否正確，實有可疑，亦難
    據上開會勘記錄即認疏浚有超出範圍而侵害上訴人田地情事
    。
  (三)上訴人於本院審理時，始追加備位主張，依民法第191條之3
    、第184條、第185條之規定，請求被上訴人負賠償責任，被
    上訴人不同意上訴人為訴之變更、追加。又上訴人原依國家
    賠法第4條規定為請求，復於本院提出上開民法請求權，係
    屬訴之追加、變更，且不符民事訴訟法第446條之規定，其
    追加、變更自於法不合。又上訴人主張系爭土地現況測量斷
    面與原有合約圖說寬度及縱坡深度不符，應係指事後之疏浚
    挖採砂石造成其等損害，非質疑疏浚公共政策不當，而發包
    後之疏浚挖採砂石造成之損害，係嵩益公司工程施工及立洲
    公司監造行為不當所致，與被上訴人無涉。倘上訴人權益確
    有損害，侵權行為人亦係嵩益公司及立洲公司，被上訴人並
    非共同侵權行為人，自不得依民法第191條之3、第184條、
    第185條規定，請求被上訴人應負連帶損害賠償責任。
  (四)系爭工程係對河道淤積土石方進行挖掘清運，不可能反而回
    填土方，台灣土木技師公會鑑定意見認設計里程0至380間，
    皆為回填狀況，反而可證疏浚後確有發生多次風災引發大水
    沖積，嵩益公司及立洲公司認塌崩可能係挖掘後之風災所致
    ，尚非全無可採。又系爭工程已完竣多年，其後尚有多次風
    災大水沖積，台灣土本技師公會鑑定書竟認尚可見機具挖掘
    痕跡，實難想像，其認系爭土地流失可能原因應為人為挖掘
    ，應有錯誤。
三、證據：援用原審所提出之立證方法。
丙、本院依職權至現場履勘。
    理  由
一、上訴人於原審主張依國家賠償法規定，請求被上訴人給付上
    訴人甲○○285萬元、給付上訴人乙○○75萬元及自起訴狀
    繕本送達翌日起之遲延利息，嗣於本院審理時，追加備位聲
    明，依民法第28條、第184條、第185條及第193條之1規定，
    請求被上訴人給付同一金額及自上訴狀繕本送達翌日起之遲
    延利息，嗣上訴人甲○○、乙○○分別減縮、擴張先位及備
    位聲明，請求被上訴人給付上訴人甲○○813,100元、給付
    上訴人乙○○968,500元、給付上訴人400,000元及遲延利息
    ，核與民事訴訟法第446條第1項但書、第255條第1項第2款
    、第3款之規定相符，應先敘明。
二、上訴人主張：被上訴人於92年8月間辦理系爭工程，委託立
    洲公司監造，嵩益公司施工，於施工期間，嵩益公司以疏浚
    之名，行盜挖砂石之實，不僅開挖深度及寬度違反工程合約
    之施工圖說所載，更越界開挖，將上訴人甲○○所有坐落系
    爭351之4地號、上訴人乙○○所有坐落系爭25地號土地破壞
    殆盡，致上揭土地部分流失，其已多次向被上訴人陳情，經
    被上訴人命嵩益公司儘速恢復原貌，未被置理，被上訴人雖
    因此將嵩益公司列為拒絕往來廠商名單，但並無進一步處置
    ，伊乃向法務部調查局新竹縣調查站檢舉涉及瀆職，該調查
    站於94年5月23日會同相關單位會勘結果，現況測量斷面與
    原有合約圖說寬度及縱坡深度確有不符，伊已於94年10月11
    日向被上訴人提出國家賠償請求書，迄今逾30日，被上訴人
    仍不開始國家賠償協議，伊自得請求被上訴人賠償上訴人甲
    ○○、乙○○回填土方、塊石謢岸費用各813,100元、968,5
    00元、日後申請修復必須提出之計劃及申請、審查等費用40
    0,000元等情，依國家賠償法之規定，請求被上訴人：(一)給
    付上訴人甲○○813,100元(二)給付上訴人乙○○968,500元(三)
    給付上訴人甲○○、乙○○400,000元及均自起訴狀繕本送
    達翌日起，至清償日止，依週年利率百分之五計算之利息。
    於本院審理時追加主張縱被上訴人不負國家賠償責任，但於
    辦理疏浚、核准採石時，未實施環境影響評估、未詳實調查
    疏浚所用土地、未設立採石之樁界、未為適切監測，致破壞
    原有擋水堤防並挖及上訴人土地，使上訴人受到損害，亦應
    依民法第28條、第184條、第185條、第191條之3規定負損害
    賠償責任，追加備位聲明，請求被上訴人給付前開金額，及
    均自97年4月10日起，至清償日止，依週年利率百分之五計
    算之利息。
    被上訴人則以：伊將系爭工程委由嵩益公司施作、立洲公司
    監造，伊與嵩益公司、立洲公司間為私法上承攬、委任契約
    關係，嵩益公司、立洲公司係本於其自己之權利從事活動，
    不能認係受被上訴人委託行使公權力，縱認立洲公司及嵩益
    公司係受被上訴人委託行使公權力，上訴人亦不能證明其土
    地崩塌，係因嵩益公司施工造成，伊不必負國家賠償責任。
    又縱令上訴人之權利被侵害，侵害之人亦為嵩益公司、立洲
    公司，伊非共同侵權行為人，伊為法人，非民法第184條侵
    權行為人，亦不必負民法第193條之1之損害賠償責任等語，
    資為抗辯。
三、按公務員於執行職務行使公權力時，因故意或過失不法侵害
    人民自由或權利者，國家應負損害賠償責任，公務員怠於執
    行職務，致人民自由或權利遭受損害者亦同；又受委託行使
    公權力之團體，其執行職務之人於行使公權力時，視同委託
    機關之公務員，受委託行使公權力之個人，於執行職務行使
    公權力時亦同，國家賠償法第2條第2項、第4條第1項分別定
    有明文。所謂行使公權力之行為，固包括公務員居於國家機
    關之地位，以提供給付、服務、救濟、照顧等方法，增進公
    共及社會成員之利益，以達成國家任務之行為（所謂給付行
    政或單純統治行為），然此等行為若係國家機關與私人訂立
    承攬或委任契約，由私人以自己之名義獨立完成，並將完成
    之工作歸由國家機關享有之方式達成者，該私人係本於私法
    上契約當事人地位，履行因私法契約所生義務，並非同法第
    4條所稱受公務員委託行使公權力，若公務員就契約內容規
    劃並無不當者，國家即無依同法第2條第2項或第4條規定，
    負賠償責任餘地。
四、本件上訴人主張被上訴人於92年8月間辦理系爭工程，委託
    立洲公司監造，嵩益公司施工，於施工期間，其已多次向被
    上訴人陳情商嵩益公司開挖深度及寬度違反工程合約之施工
    圖說所載，更越界挖及上訴人甲○○所有系爭351之4地號、
    上訴人乙○○所有系爭25地號土地，經被上訴人通知嵩益公
    司恢復土地原貌，未獲置理，乃將嵩益公司列為拒絕往來廠
    商名單，嗣經法務部調查局新竹縣調查站於94年5月23日會
    同相關單位會勘結果，現況測量斷面與原有合約圖說寬度及
    縱坡深度確有不符之事實，固為被上訴人所不爭（本院卷，
    99頁），又經本院囑託新竹縣竹東地政事務所測量及臺灣省
    土木技師公會鑑定結果，甲○○所有系爭351之4地號、上訴
    人乙○○所有系爭25地號土地，確有部分流失，流失可能之
    原因為人為挖掘，亦有同所96年11月27日複丈成果圖（本院
    卷，129頁），及同公會97年3月17日97省土技字第1554號鑑
    定報告書可參。然被上訴人為辦理系爭工程，委託立洲公司
    擔任規劃設計與現場監造事宜，並將工程發包與嵩益公司，
    已如前述，則被上訴人與嵩益公司間之法律關係為承攬契約
    ，與立洲公司間則為委任。又依被上訴人與嵩益公司間所訂
    工程合約書第5條履約標的規定：「廠商應給付之標的及工
    作事項（由機關於招標時載明）：依工程合約圖說，施作工
    程設計數量」第9條稅捐2、規定：「廠商為進口施工或測試
    設備、臨時設施、於我國境內製造財物所需設備或材料、換
    新或補充前已進口之設備或材料等所生關稅、貨物稅及營業
    稅等稅捐、規費，由廠商負擔」。第11條第1款規定：「契
    約所需工程材料、機具、設備、工作場地設備等，除契約另
    有訂定外，概由廠商自備」；第12條施工管理1、規定：「
    契約施工期間，廠商應指派適當之代表人為工地負責人，代
    表廠商駐在工地，督導施工，管理其員工及器材，並負責一
    切廠商應辦理事項…」、第26條規定：「施工所需臨時用地
    ，除另有規定外，由廠商自理」（原審卷(二)，第78頁以下）
    ，足徵系爭工程之施工、機械管理、場地及維修費用等，均
    由承包商嵩益公司自行負責，依前開說明，嵩益公司係本於
    契約當事人地位履行私法上契約，並非受被上訴人委託行使
    公權力。至立洲工程顧問公司係基於其與被上訴人訂立之委
    任契約，而負責規劃設計系爭工程及監督嵩益公司施工，其
    行為重在規劃設計與監督承包商施作，並未對外行使公權力
    或執行行政任務，亦非受被上訴人委託行使公權力，更無疑
    義，則不問上訴人所有系爭土地是否確因嵩益公司越界挖掘
    而受損害，上訴人均不得依國家賠償法第4條第1項規定，請
    求被上訴人負責任。又被上訴人與嵩益公司間工程合約，已
    就施工範圍、疏浚之寬度、深度等附有詳細圖說，並要求施
    工單位應於施工前每20公尺放樣釘樁，經被上訴人及立洲公
    司核可後方可施工，施工時應依圖說為之，施工前、中、後
    應每20公尺拍照存證，有合約書、施工說明、相關圖說等可
    稽（原審卷(二)，78頁、前開鑑定報告附件九工程結算書），
    且委任立洲公司負責規劃、設計及監造，有關施工地點之勘
    測、工程位置圖並監督嵩益公司依約施工等，亦均委由立洲
    公司為之，有委託契約書可按（原審卷(二)，74頁），上訴人
    並不能證明被上訴人之公務員就擬定上開工程合約及委託合
    約內容，有何不當致嵩益公司據此履行而侵害其土地，自難
    以其土地之流失，可能係嵩益公司未依約執行疏浚所致，認
    被上訴人應依同法第2條第2項規定，負國家賠償責任。至於
    被上訴人將疏浚所得沙石標賣予嵩益公司，與上訴人是否受
    損害，更無關聯。是上訴人先位依國家賠償法第2條第2項、
    第4條第1項規定，請求被上訴人賠償其損害，為無理由。
五、上訴人雖又主張被上訴人於辦理疏浚、核准採石時，未實施
    環境影響評估、未詳實調查疏浚所用土地、未設立採石之樁
    界、未為適切監測，致破壞原有擋水堤防並挖及上訴人土地
    ，使上訴人受到損害，縱不能適用國家賠償法，亦應依民法
    第28條、第184條、第185條、第191條之3，負損害賠償責任
    等語，然嵩益公司係本於承攬人地位施作系爭工程，有其獨
    立自主之地位，除被上訴人就系爭工程之定作或指示有過失
    ，應依民法第189條但書規定，就嵩益公司之行為所生結果
    負損害賠償責任外，不問嵩益公司之行為是否已成立第184
    條或第191條之3所定侵權行為，均難令被上訴人就嵩益公司
    之行為結果，負其責任，上訴人所有系爭土地流失，縱依前
    開鑑定報告意見，可能因嵩益公司未依合約而越界挖掘所致
    ，但此乃出於嵩益公司之挖掘行為，與被上訴人於辦理疏浚
    、核准採石時，有無為環境影響評估，並無關聯，而被上訴
    人於與嵩益公司所訂之工程合約中，已就施工範圍、疏浚之
    寬度、深度等附有詳細圖說，並要求施工單位應於施工前每
    20公尺放樣釘樁，經被上訴人及立洲公司核可後方可施工，
    施工時應依圖說為之，施工前、中、後應每20公尺拍照存證
    ，並委託立洲公司負責監造，監督嵩益公司依約施工，亦如
    前述，上訴人主張被上訴人未詳實調查疏浚所用土地、未設
    立採石之樁界、未為適切監測等語，並未舉證以實其說，自
    非可採，上訴人並不能證明被上訴人就系爭工程之定作或指
    示，有何過失，上訴人主張被上訴人應依民法第28條、第18
    4條、第185條、第191條之3負損害賠償責任，自無依據。
六、綜上所述，上訴人本於國家賠償之法律關係，請求被上訴人
    給付如事實欄所記載先位聲明之金額，均為無理由，不應准
    許。原審就上訴人甲○○之請求及上訴人乙○○請求75萬元
    本息部分，為上訴人敗訴判決，及駁回其假執行之聲請，並
    無不合。上訴意旨指摘原判決不當，聲明廢棄改判，為無理
    由，應予駁回。上訴人乙○○於本院審理時擴張聲明，亦無
    理由，應予駁回。又上訴人於本院審理時，追加備位聲明，
    本於民法第28條、第184條、第185條、第191條之3規定，請
    求被上訴人給付同一金額，仍無理由，不應准許。其假執行
    之聲請亦失所附麗，應併予駁回。
七、據上論結，本件上訴及追加之訴（含上訴人乙○○擴張聲明
    ），均為無理由。依民事訴訟法第449條第1項、第78條，判
    決如主文。
中    華    民    國    97    年    8     月    19    日
                    民事第九庭
                        審判長法  官    黃熙嫣
                              法  官    陳玉完
                              法  官    呂太郎
正本係照原本作成。
如不服本判決，應於收受送達後20日內向本院提出上訴書狀，其
未表明上訴理由者，應於提出上訴後20日內向本院補提理由書狀
（均須按他造當事人之人數附繕本）上訴時應提出委任律師或具
有律師資格之人之委任狀；委任有律師資格者，另應附具律師資
格證書及釋明委任人與受任人有民事訴訟法第466條之1第1項但
書或第2項（詳附註）所定關係之釋明文書影本。
中    華    民    國    97    年    8     月    22    日
                             書記官    黃千鶴
附註：
民事訴訟法第466條之1（第1項、第2項）：
對於第二審判決上訴，上訴人應委任律師為訴訟代理人。但上訴
人或其他法定代理人具有律師資格者，不在此限。
上訴人之配偶、三親等內之血親、二親等內之姻親，或上訴人為
法人、中央或地方機關時，其所屬專任人員具有律師資格並經法
院認為適當者，亦得為第三審訴訟代理人。


司法院資訊處製作；財團法人民間司法改革基金會備份。
